臺灣臺南地方法院臺南簡易庭民事判決
109年度南簡字第1035號
原      告  賴秀梅
訴訟代理人  鄭伊鈞律師
            陳錦昇律師
被      告  陳麗芬
訴訟代理人  王怡仁
上列當事人間確認本票債權不存在事件，本院於民國109年12月3
日言詞辯論終結，判決如下：
    主      文
確認被告持有原告所簽發如附表所示之本票，於超過新臺幣柒拾
伍萬柒仟參佰肆拾肆元部分之本票債權不存在。
訴訟費用新臺幣玖仟捌佰元由被告負擔。
    事實及理由
一、按訴狀送達後，原告不得將原訴變更或追加他訴，但擴張或
    減縮應受判決事項之聲明者，不在此限，民事訴訟法第255
    條第1項第3款定有明文。本件原告起訴時之原聲明為請求確
    認被告持有原告簽發如附表所示本票（見本院卷第29頁）債
    權，於超過新臺幣（下同）101,698元部分不存在；復於109
    年9月10日當庭變更聲明為請求確認如附表所示本票債權，
    於超過599,698元部分不存在；嗣於109年10月11日具狀變更
    聲明為請求確認如附表所示本票債權，於超過757,344元部
    分不存在。經核原告所為上開聲明之變更，核屬擴張或減縮
    應受判決事項之聲明，揆諸前開法文所示，於法並無不合，
    應予准許。
二、確認法律關係之訴，非原告有即受確認判決之法律上利益者
    ，不得提起之，民事訴訟法第247條第1項前段定有明文。又
    所謂即受確認判決之法律上利益，係指法律關係之存否不明
    確，原告主觀上認其在法律上之地位有不安之狀態存在，且
    此種不安之狀態，能以確認判決將之除去者而言，若縱經法
    院判決確認，亦不能除去其不安之狀態者，即難認有受確認
    判決之法律上利益（最高法院52年台上字第1240號判例意旨
    參照）。原告主張被告執原告簽發如附表所示本票向臺灣屏
    東地方法院（以下簡稱屏東地院）聲請裁定准許強制執行，
    經屏東地院以109年度司票字第373號民事裁定准許強制執行
    確定，足見被告隨時得以上開裁定，聲請對原告所有之財產
    為強制執行。然原告既否認如附表所示本票上之債權存在，
    則兩造就如附表所示本票之票據債權存在與否已生爭執，致
    原告在私法上之地位有受侵害之危險，而此項危險得以對被
    告之確認判決除去，故原告自有即受確認判決之法律上利益
    ，其提起本件確認之訴，核無不合，先予敘明。
三、原告起訴主張：
（一）原告於107年9月間收到玉山國際財富管理顧問有限公司之
      廣告簡訊，因當時原告有資金需求，經該顧問公司張姓專
      員之協助，由原告簽發如附表所示本票乙紙予被告，向被
      告借款1,000,000元（以下簡稱系爭100萬元借款），而原
      告於107年11月至108年12月間，經由轉帳或匯款至被告於
      陽信銀行中華分行開立之帳戶（帳號：000000000000號）
      之方式，每月還款28,593元，總計已清償14個月，共計40
      0,302元（計算式：28,593元×14月＝400,302元）。
（二）如附表所示本票上記載到期日為108年1月19日、利息按年
      利率百分之一計付、遲延利息按年利率百分之二十五計付
      ，且原告另以其所有坐落屏東縣○○鄉○○○段00000地號土地
      （以下簡稱系爭土地）就系爭100萬元借款為抵押權設定
      （以下簡稱系爭抵押權），而依據系爭土地登記謄本他項
      權利部所載，兩造於107年10月19日成立之消費借貸契約
      ，清償日期為108年1月19日，利息依年息1%計算，遲延利
      息依年息25%計算，則依據如附表所示本票及抵押權設定
      記載，清償期前之利息應依年息1%計算，是原告前三期（
      即107年11月、12月及108年1月）所繳金額所抵充之利息
      應按年息1%計算。
（三）另按「約定利率，超過週年百分之二十者，債權人對於超
      過部分之利息，無請求權」，民法第205條定有明文。又
      清償人所提出之給付，應先抵充費用，次充利息，民法第
      323條前段亦有明文。所謂應先抵充之利息，係僅指未超
      過法定利率限制之利息而言，至超過法定利率限制之利息
      ，民法第205條既規定債權人無請求權，自難謂包含在內
      ，亦不得執該規定，謂債務人就其約定超過法定利率限制
      之利息，已為任意給付（最高法院108年度台上字第585號
      、105年度台上字第2248號判決意旨參照）。本件原告已
      清償之400,302元，應先抵充未超過週年利率20%之利息，
      再充原本，其抵充後之本金餘額為757,344元，故逾此範
      圍之票據債權不存在。並聲明求為判決如主文第1項所示
      。
四、被告則以：原告於107年10月19日提供其所有坐落屏東縣○○
    鄉○○○段00000○00000○00000地號及屏東縣○○鎮○○○段○○段000
    0地號暨同段28建號等四筆土地及一筆建物，向被告借款100
    萬元，並簽發本票及收據各一紙；依原告簽立之借款約定書
    記載，利息應按月息2.5%計算，原告既已同意，且已經繳了
    14個月，不應該事後才主張利息太高；如附表所示本票及抵
    押權設定登記上所載利息1%、遲延利息25%是固定記載，都
    是由代書處理，但應該以兩造約定之月息2.5%計算利息等語
    ，資為抗辯。
五、得心證之理由：
（一）原告主張於107年10月19日簽發如附表所示本票及設定系
      爭抵押權向被告借貸系爭100萬元借款，嗣每月清償28,59
      3元予被告，已清償14個月共計已400,302元等情，業據提
      出匯款明細為憑，且為被告所不爭執，堪信原告此部分主
      張為真實。
（二）原告復主張系爭100萬元借款應按如附表所示本票及系爭
      抵押權所載，於到期日（108年1月18日）前按年息1%計付
       利息，逾期（自108年1月19日）則按年息25%計付利息等
      語；為被告所否認，並以應按兩造約定之月息2.5%（年息
      30%）計付利息云云，資為抗辯。經查：
　　1.被告提出之還款表（見本院卷53頁，以下簡稱系爭還款表
      ）雖載有還款日期、還本金、還利息、月付總額及本金餘
      額之記載，惟於利率欄並未記載利率，則原告主張僅是依
      系爭還款表按月還款，兩造並未約定利率等語，並非全然
      無據。是被告據此抗辯兩造約定之利率為月息2.5%（年息
      30%）云云，尚難憑採。　
　　2.如附表所示本票上明確記載系爭100萬元借款之利率（到
      期日前為年息1%，逾期為年息25%），核與公示之土地登
      記簿謄本上所載系爭抵押權之利率（到期日前為年息1%，
      逾期為月息2.5%）相同，則原告主張兩造約定到期日前依
      年息1%計息，逾期後按年息25%計息，應為可採。
（三）按清償人所提出之給付，應先抵充費用，次充利息，次充
      原本，為民法第323條前段所明定。次按約定利率，超過
      週年百分之20者，債權人對於超過部分之利息，無請求權
      ，民法第205條亦定有明文。經查：
　　1.兩造雖約定系爭100萬元借款自108年1月19日逾期後按年
      息25&計息，惟該約定已超過民法205條所定最高年息20&
      之法定利率，是原告主張被告就系爭100萬元借款逾期後
      超過年息20%之利息，並無請求權等語，為可採信。
　　2.原告自107年11月至108年12月清償之本金及利息共400,30
      2元應抵充如下：（元以下均四捨五入）
      ⑴107年11月清償28,593元，利息按年息1%計算，為每月83
        3元(1,000,000元×1%/12＝833元)，先抵充利息後，清償
        本金為27,760元(28,593元－833元＝27,760元)。則本金
        尚餘972,240元(1,000,000元－27,760元＝972,240元)。
　　　⑵107年12月清償28,593元，利息按年息1%計算，為每月81
        0元(972,240元×1%/12＝810元)，先抵充利息後，清償本
        金為27,783元(28,593元－810元＝27,783元)。則本金尚
        餘944,457元(972,240元－27,783元＝944,457元)。　
　　　⑶108年1月清償28,593元，利息按年息1%計算，為每月787
        元(944,457元×1%/12＝787元)，先抵充利息後，清償本
        金為27,806元(28,593元－787元＝27,806元)。則本金尚
        餘916,651元(944,457元－27,806元＝916,651元)。　
　　　⑷108年2月清償28,593元，利息按年息20%計算，為每月15
        ,278元(916,651元×20%/12＝15,278元)，先抵充利息後
        ，清償本金為13,315元(28,593元－15,278元＝13,315元)
        。則本金尚餘903,336元(916,651元－13,315元＝903,336
        元)。　
　　　⑸108年3月清償28,593元，利息按年息20%計算，為每月15
        ,056元(903,336元×20%/12＝15,056元)，先抵充利息後
        ，清償本金為13,537元(28,593元－15,056元＝13,537元)
        。則本金尚餘889,799元(903,336元－13,537元＝889,799
        元)。　　
　　　⑹108年4月清償28,593元，利息按年息20%計算，為每月14
        ,830元(889,799元×20%/12＝14,830元)，先抵充利息後
        ，清償本金為13,763元(28,593元－14,830元＝13,763元)
        。則本金尚餘元876,036(889,799元－13,763元＝876,036
        元)。　　
　　　⑺108年5月清償28,593元，利息按年息20%計算，為每月14
        ,601元(876,036元×20%/12＝14,601元)，先抵充利息後
        ，清償本金為13,992元(28,593元－14,601元＝13,992元)
        。則本金尚餘862,044元(876,036元－13,992元＝862,044
        元)。　　
　　　⑻108年6月清償28,593元，利息按年息20%計算，為每月14
        ,367元(862,044元×20%/12＝14,367元)，先抵充利息後
        ，清償本金為14,226元(28,593元－14,367元＝14,226元)
        。則本金尚餘847,818元(862,044元－14,226元＝847,818
        元)。　　
　　　⑼108年7月清償28,593元，利息按年息20%計算，為每月14
        ,130元(847,818元×20%/12＝14,130元)，先抵充利息後
        ，清償本金為14,463元(28,593元－14,130元＝14,463元)
        。則本金尚餘833,355元(847,818元－14,463元＝833,355
        元)。　　　
　　　⑽108年8月清償28,593元，利息按年息20%計算，為每月13
        ,889元(833,355元×20%/12＝13,889元)，先抵充利息後
        ，清償本金為14,704元(28,593元－13,889元＝14,704元)
        。則本金尚餘818,651元(833,355元－14,704元＝818,651
        元)。　　　
　　　⑾108年9月清償28,593元，利息按年息20%計算，為每月13
        ,644元(818,651元×20%/12＝13,644元)，先抵充利息後
        ，清償本金為14,949元(28,593元－13,644元＝14,949元)
        。則本金尚餘803,702元(818,651元－14,949元＝803,702
        元)。　　　
　　　⑿108年10月清償28,593元，利息按年息20%計算，為每月1
        3,395元(803,702元×20%/12＝13,395元)，先抵充利息後
        ，清償本金為15,198元(28,593元－13,395元＝15,198元)
        。則本金尚餘788,504元(803,702元－15,198元＝788,504
        元)。　　　
　　　⒀108年11月清償28,593元，利息按年息20%計算，為每月1
        3,142元(788,504元×20%/12＝13,142元)，先抵充利息後
        ，清償本金為15,451元(28,593元－13,142元＝15,451元)
        。則本金尚餘773,053元(788,504元－15,451元＝773,053
        元)。　　　
　　　⒁108年12月清償28,593元，利息按年息20%計算，為每月1
        2,884元(773,053元×20%/12＝12,884元)，先抵充利息後
        ，清償本金為15,709元(28,593元－12,884元＝15,709元)
        。則本金尚餘757,344元(773,053元－15,709元＝757,344
        元)。　　　
　　　⒂經抵充後，原告尚積欠被告之本金為757,344元。
（四）綜上，原告主張系爭100萬元借款僅757,344元未清償，為
      可採信。從而，原告主張被告所持有因系爭100萬元借款
      簽發之如附表所示本票，對原告之本票債權，於超過757,
      344元部分，並不存在，亦為可採。
六、綜上所述，原告請求確認被告持有原告所簽發如附表所示之
    本票，於超過757,344元部分之本票債權不存在，為有理由
    ，應予准許。
七、本件判決基礎已臻明確，兩造其餘攻擊防禦方法與舉證，經
    審核結果，均不能動搖該基礎，且與本件事實之認定無涉，
    自無庸一一贅述，附此敘明。
八、按訴訟費用，由敗訴之當事人負擔；法院為終局判決時，應
    依職權為訴訟費用之裁判，民事訴訟法第78條及第87條第1
    項分別定有明文。經核本件訴訟費用額為9,800元（即第一
    審裁判費），而原告之請求為有理由，爰依上開規定確定被
    告應負擔之訴訟費用如主文第2項所示。
九、據上論結，原告之訴為有理由，依民事訴訟法第436條第2項
    、第78條、第87條第1項，判決如主文。　　
中　　華　　民　　國　　109 　年　　12　　月　　17　　日
                          臺灣臺南地方法院臺南簡易庭
                                法  官  王 獻 楠
上為正本係照原本作成。
如不服本判決，應於送達後20日內，向本院提出上訴狀並表明上
訴理由，如於本判決宣示後送達前提起上訴者，應於判決送達後
20日內補提上訴理由書（須附繕本），如委任律師提起上訴者，
應一併繳納上訴審裁判費。
中　　華　　民　　國　　109 　年　　12　　月　　17　　日
                                書記官  蕭 雅 文
附表：金額為新臺幣，日期為民國      發票人 票面金額 發  票 日  期 到   期   日 利  息 遲延利息 賴秀梅 壹佰萬元 109年10月19日 108年1月19日 年息1% 年息25%